【裁判字號】    91,上訴,3737
【裁判日期】    920129
【裁判案由】    偽造文書等
【裁判全文】
臺灣高等法院刑事判決                          九十一年度上訴字第三七三七號
    上  訴  人  臺灣桃園地方法院檢察署檢察官
    被      告  甲○○  女三十.
    被      告  乙○○  男四十.
    共      同
    選任辯護人  江東原  律師
右上訴人因偽造文書等案件，不服臺灣桃園地方法院九十一年度訴字第二七七號，中
華民國九十一年十月二十二日第一審判決（起訴案號：臺灣桃園地方法院檢察署九十
年度偵字第二一二四○號）提起上訴，本院判決如左：
    主  文
上訴駁回。
    事  實
一、甲○○原係德義信聯合法律事務所投資股東，後另成立德義信顧問有限公司（下
    稱德義信公司），自任負責人兼總經理，其夫乙○○為副總經理。民國九十年一
    月間，甲○○與乙○○在桃園地區散發宣傳信函，函中說明德義信公司將於九十
    年二月十四日假桃園縣勞工育樂中心舉辦說明會，謂該公司可提供企業規劃勞保
    、健保投保事宜，及協助訂定工作規則、勞動契約、規劃薪資結構等服務。茲有
    祐盟實業股份有限公司（下稱祐盟公司）負責人許佩茹參加該說明會，數日後，
    由乙○○至桃園縣平鎮市○○路○段一七八巷二十六弄一號祐盟公司，向許佩茹
    簡介德義信公司服務項目，並提出收費表等資料，再由甲○○於同年三月一日親
    自前往祐盟公司，與許佩茹簽訂管理顧問契約。許佩茹向甲○○表示渠等合約既
    包括免費法律諮詢服務，即要求甲○○應提供一份律師顧問證書以供懸掛，甲○
    ○並應允之。詎甲○○明知並無「周明風」律師其人，竟萌生偽造文書之犯意，
    於同年四月上旬某日，在其高雄市○○○路九十七號公司辦公室內，利用其前所
    投資之德義信聯合法律事務所遺留未署名之空白法律顧問證書，冒用「周明風」
    之名義，在該法律顧問證書之律師姓名一欄偽造「周明風」之署名於其上，及偽
    填製作日期為九十年四月十日，而偽造祐盟公司聘任德義信聯合法律事務所「周
    明風」律師為常年法律顧問（聘任期間自九十年三月二日起）之法律顧問證書私
    文書，持之寄交祐盟公司由許佩茹收受而行使之，足以生損害於「周明風」、許
    佩茹及德義信聯合法律事務所。
二、案經祐盟公司代表人許佩茹訴由臺灣桃園地方法院檢察署檢察官偵查起訴。
        理  由
壹、有罪（即被告甲○○偽造文書）部分：
一、右開犯罪事實，除據被告甲○○否認有偽造文書之犯意，並以：因告訴人代表人
    許佩茹表示需要一張律師顧問證書「掛好看」，且有告知並無周明風律師其人，
    故伊提供該法律顧問證書，並不足以生損害於公眾或他人云云置辯外，其餘事實
    均經被告供認不諱，並據告訴人公司代表人許佩茹指訴綦詳，且有記載祐盟公司
    聘任律師「周明風」為法律顧問之法律顧問證書影本可稽（見偵他卷第二○頁）
    ，及高雄市政府警察局及高雄縣警察局均查無「周明風」其人之函件足佐（見偵
    他卷第六一、六四頁）。被告雖以前揭情詞為辯，惟此已據告訴人許佩茹明確否
    認其事，依雙方所簽訂之管理顧問合約書第三條所載：「甲方（即德義信顧問公
    司）同意提供乙方（即祐盟公司）免費法律諮詢服務」（見偵他卷第十四頁），
    而告訴人已支付三十萬元之顧問費用，則告訴人如要求被告提供法律顧問證書，
    提供法律諮詢服務，原有所本，所稱許佩茹已知並無「周明風」律師其人，顯違
  常情，並不足採。又刑法處罰偽造私文書罪之主旨，重在保護文書之公共信用，
    非僅保護制作名義人之利益，故所偽造之文書，如足以生損害於公眾或他人，其
    罪即應成立，不問實際上有無制作名義人其人，縱令制作名義人係屬架空虛造，
    亦無妨於本罪之成立，自無解其刑責。又偽造文書罪，祇須所偽造之文書足以生
    損害於公眾或他人為已足。至於公眾或他人是否因該文書之偽造而實受損害，則
    非所問。被告利用空白之德義信聯合法律事務所「法律顧問證書」，偽造「周明
    風」之署押於律師簽名欄，持交予告訴人公司以行使，縱實無「周明風」其人，
    亦足以生損害於「周明風」、許佩茹及德義信聯合法律事務所，所辯並不足以生
    損害於他人云云，亦無可取。事證明確，被告犯行，至堪認定。
二、核被告所為，係犯刑法第二百十六條之行使第二百十條偽造私文書罪。偽造署押
    係偽造私文書之部分行為，偽造私文書後持以行使，偽造之低度行為為行使之高
    度行為所吸收，均不另論罪。原審基此，適用上開規定，並審酌被告並無前科、
    犯罪之動機、目的、已與被害人和解，如數返還新台幣（下同）三十萬元，有和
    解書一紙可稽（見偵他卷第六五、六六頁）及犯罪後坦承犯行等一切情狀，量處
    有期徒刑四月，並諭知易科罰金之折算標準。及說明公訴人雖求處有期徒刑一年
    六月，然稽之被告犯行尚屬輕微，並未造成其他損害，上開求刑，尚嫌過重之理
    由。並以：被告未曾受有期徒刑以上刑之宣告，有本院被告全國前案記錄表可按
    ，因一時失慮，偶罹刑典，犯後已大致坦承犯行，深具悔意，經此偵審教訓，當
    知所警惕，信無再犯之虞，認所宣告之刑以暫不執行為適當，並諭知緩刑貳年，
    以啟自新。德義信聯合法律事務所九十年四月十日法律顧問證書上偽造之「周明
    風」署押一枚，依刑法第二百十九條規定沒收。經核認事用法均無不合，量刑及
    為緩刑之宣告亦稱允當，檢察官徒以本部分量刑過輕及緩刑不當為由，執以上訴
    ，為無理由，應予駁回。
貳、被告乙○○無罪（包括偽造文書、詐欺取財）部分，及被告甲○○被訴詐欺取財
    不另為無罪諭知部分：
一、公訴意旨略以：被告甲○○係德義信公司負責人兼總經理，其夫即被告乙○○為
    德義信公司副總經理，共同基於意圖為自己不法所有之犯意聯絡，於九十年一月
    間，在桃園地區散發宣傳信函，函中說明德義信公司將於九十年二月十四日假桃
    園縣勞工育樂中心舉辦說明會，稱其可提供企業規劃勞保、健保投保事宜，及協
    助訂定工作規則、勞動契約、規劃薪資結構等服務。告訴人即祐盟公司負責人許
    佩茹，如期參加說明會，會中由被告甲○○擔任主講人，稱：德義信公司乃企業
    之救星，可提供企業降低成本，減少支出之規劃服務，並告知填寫問卷留下地址
    及聯絡電話者，德義信公司可提供一小時的免費諮詢服務。數日後，被告乙○○
    至桃園縣平鎮市○○路○段一七八巷二十六弄一號祐盟公司，提出德義信公司服
    務項目及收費表，告訴人代表人許佩茹表示費用過高而未答應，翌日被告乙○○
    來電，表示費用願降為三十萬元。同年三月一日，被告甲○○等人虛構周明風律
    師其人，並冒用其名，偽造周明風署名製作法律顧問證書（此部分已另為甲○○
    有罪判決），由被告甲○○至祐盟公司提供其包括元大證券、富邦證券、台積電
    等二百餘家公司之顧客名單及虛構之德義信聯合法律事務所周明風律師之法律顧
    問證書，強調德義信公司之專業能力，致告訴人代表人許佩茹不疑有他，而與德
    義信公司簽訂顧問合約，並支付十五萬元做為酬勞前金。數日後，德義信公司寄
    給祐盟公司一份制式之工作規則，並要求祐盟公司給付尾款，告訴人代表人許佩
    茹認該工作規則非為祐盟公司量身訂作，乃要求被告甲○○到祐盟公司說明。翌
    日，被告甲○○到祐盟公司允諾工作規則一定會修改到祐盟公司滿意，告訴人代
    表人許佩茹見其具有誠意，不疑有他又支付尾款十五萬元。詎料，此後祐盟公司
    要求德義信公司提供依約服務，再經前往查詢，竟已逃逸，遍尋不著，始知受騙
    。因認被告甲○○、乙○○共同涉有刑法第三百三十九條第一項詐欺取財罪嫌；
    又被告乙○○與被告甲○○同涉偽造文書犯嫌。
二、就公訴人所指被告乙○○共犯偽造文書部分：
    被告乙○○堅決否認上情，辯稱：偽造法律顧問證書之事均係被告甲○○所為，
    伊並未參與等語。經查，系爭法律顧問證書確係由告訴人之代表人許佩茹親自向
    被告甲○○索取，並由被告甲○○簽署「周明風」之名義，許佩茹並未曾與被告
    乙○○談及法律顧問證書之事，此據許佩茹證述甚明，核與共同被告甲○○所述
    相符，被告乙○○既不曾與焉關於提供法律顧問證書之事，依卷證資料已乏被告
    乙○○有有何偽造犯行之具體事證。依雙方所簽訂之管理顧問合約書（見偵他卷
    第十四頁），並未明確載明被告應提供法律顧問證書，足徵提供法律顧問證書應
    非契約之主要部分，被告乙○○縱然知悉參與該契約之訂約過程，亦難遽此認定
    對於被告甲○○另行交付之法律顧問證書乙節亦事先知悉，而有犯意聯絡。此外
    復查無其他積極證據，足資證明被告乙○○供同涉有此部分偽造文書犯行，尚難
    僅憑被告二人為夫妻，及被告乙○○為德義信公司副總經理，即遽執為被告乙○
    ○此部分不利之認定。
三、就公訴人所指被告二人詐欺部分：
（一）被告甲○○、乙○○均堅詞否認有何詐欺犯行，甲○○辯稱：伊與告訴人訂約
      後，確有依約履行，並協助訂立工作規則、提供輔導服務，並非故意詐欺等語
      ；乙○○辯稱：伊對於公司公司運作完全不清楚，僅係受甲○○之託代送資料
      予告訴人等語。按刑法上之詐欺罪，需行為人於行為當時主觀上係出於不法所
      有之意圖，客觀上有施用詐術，使被害人陷於錯誤因而為財物之交付始足當之
      ，倘行為人雖有未依約履行債務之情事，惟其有不為給付之正當理由或係因嗣
      後發生之事由致有難為給付之情事，核屬民事債務糾葛，尚難認行為人行為之
      初即具有不法所有之意圖，自難遽以該項罪名相繩。
（二）被告甲○○與祐盟公司訂約後，確曾親自至公司輔導服務約三、四次，並製作
      工作規則、服務契約、薪資規劃等文書、磁片等資料，又前後提供服務期間約
      有二個月，完成之工作比例應有五成以上等情，業據告訴人代表人許佩茹於原
      審陳述明確，並有上開工作規則文件一本、磁片四張在卷可稽，足徵被告二人
      確有依照顧問契約履行，並非於收受款項後隨即隱匿無蹤。據此，已難認被告
      等主觀上有何不法所有之意圖。又許佩茹雖稱被告並未完成勞工退休辦法規劃
      、職業災害風險規劃之評估、退休金精算等服務，然依上開磁片內容確有包括
      「退休制度」、「勞基保險」等項目，而被告所完成之「服務契約」、「退休
      制度」亦存於原審卷內可考。依此，被告所辯已完成合約內容乙節，應屬可採
      。至於許佩茹所稱工作規則尚須更改，則為契約不完全履行之問題，核屬債務
      不履行之民事糾紛，尚難遽認被告等必有詐欺之犯意。況且，許佩茹自始並未
      指明被告二人於接洽之初有何詐欺方式，其於原審就所訊：「妳認為他們從頭
      到尾就是要騙妳？」，更明白表示：「沒有」等語，並稱其之所以提出告訴，
      係因事後無法聯絡到被告甲○○等語。足見本案契約之訂立、顧問款之交付，
      應係出於告訴人代表人之任意處分，與受詐欺致意思表示不自由之情形顯不相
      同。
（三）又被告所提出如告訴狀證物六之「本服務集團勞資顧問參考名單」，雖並非全
      為其訂約之客戶，然稽之其提出該份名單係於其與祐盟公司訂約之後，此據許
      佩茹證述在卷。是該名單縱有不實，亦核與祐盟公司之訂約應無因果關係。況
      且，德義信公司確有與台北市證券商業同業公會於八十七年一月十四日訂有管
      理顧問合約，此有中華民國證券商業同業公會九十年十一月二十一日（九十）
      中證商密字第九００二六七０號函一紙（見偵查卷第八十一頁）及該合約一份
      、支票影本二張在卷可稽。而依據該合約所載：「茲因乙方（即台北市證券商
      業同業公會）為其所屬會員包括總公司及分公司委託為有關薪資設計與工作規
      則等事宜制訂範本」，是被告因此主觀上認為該公會會員均為其客戶，而臚列
      於客戶名單中，縱有誇大之嫌，但與詐術犯行仍屬有間。復稽之被告確有與鐘
      通工業股份有限公司、建華機械股份有限公司、瑞比染色試機有限公司、福豐
      自動化股份有限公司等公司訂有管理顧問契約，業據其提出各該契約節本八十
      餘份在卷可參，足見被告確已從事管理顧問工作多年，而所服務之公司亦不在
      少數，更足反推被告二人據以完成祐盟公司之合約並非難事，應無自始心存詐
      欺之犯意。
（四）再者，被告甲○○所留之公司電話固已停話，然其行動電話並未停止使用，此
      據許佩茹亦僅陳明該行動電話語音信箱已爆滿，被告未回電之情自明。而被告
      等之所以將生活重心轉往大陸地區，主要係因被告乙○○之父親罹患癌症末期
      ，刻在「浙江醫科大學附屬二院」住院治療中，有該院診斷證明書、處方、檢
      驗報告單可稽，足徵被告等並非無故潛逃境外。復參諸被告甲○○代表德義信
      公司，另於九十年二月二十日與陳哲宏先生訂有「資訊管理服務契約」，約定
      由陳哲宏先生自九十年三月一日起，至九十一年二月二十八日止，每週定期至
      德義信公司做資訊管理維護服務，並提供德義信公司員工教育訓練，德義信公
      司則需支付資訊管理費用之情，有該契約乙份可考，更足稽被告等於九十年二
      月間尚有長期營業之計畫，絕無可能於同年三月一日與祐盟公司訂約之時，即
      萌生詐欺得款後潛逃之犯意。
（五）被告甲○○固有偽造周明風名義之法律顧問證書之犯行，但其提供上開法律顧
      問證書，亦係在與祐盟公司訂約之後，兩者之間是否有因果關係而可認定屬詐
      術之一環，已有可疑。況許佩茹於原審明確證稱：「我是信任她在勞工育樂中
      心演講會說的服務內容」，才與德義信公司簽約等語。卷附雙方簽訂之管理顧
      問合約中，亦未提出德義信公司負有提供律師之顧問證書之義務，據此顯難認
      定被告等係以提供虛偽之法律顧問證書為詐術手段，致使告訴人陷於錯誤而與
      之訂約。被告等人並無詐欺之主觀犯意，已如前述，殊不因被告甲○○事後交
      付之該法律顧問證書係屬偽造，即可推論渠等有何不法所有之意圖。
四、綜上所述，本部分並無具體證據證明被告乙○○有何偽造文書犯行，及被告二人
    客觀上有何施用詐術使告訴人陷於錯誤而交付財物之行為。被告等就上開契約雖
    仍負有債務不履行之民事責任，所為尚與刑法詐欺罪犯罪構成要件尚屬有間，尚
    難徒以告訴人債權未獲全部實現而遽認被告詐欺罪行。原審基此，而為被告胡繼
    無罪之判決，及就被告甲○○所涉詐欺部分，以公訴意旨認與前揭論罪科刑之偽
    造文書犯行，有牽連犯之裁判上一罪關係，不另為無罪之諭知，均核無不合。上
    訴意旨徒以被告二人為夫妻，被告乙○○為德義信公司副總經理，而推測被告乙
    ○○共犯偽造文書罪責；被告甲○○事後提供偽造之法律顧問證書即謂被告二人
    於簽約時即心存詐騙，即難謂為有理由，應予駁回。
據上論斷，應依刑事訴訟法第三百六十八條，判決如主文。
本案經檢察官林炳雄到庭執行職務。
中      華      民      國    九十二    年      一      月    二十九    日
                              臺灣高等法院刑事第廿二庭
                                  審判長法  官  許  正  順
                                        法  官  邱  同  印
                                        法  官  吳      燦
右正本證明與原本無異。
如不服本判決應於收受送達後十日內向本院提出上訴書狀，其未敘述上訴之理由者並
得於提起上訴後十日內向本院補提理由書（均須按他造當事人之人數附繕本）。
                                        書記官  陳  靜  姿
中      華      民      國    九十二    年      一      月    二十九    日


司法院資訊處製作；財團法人民間司法改革基金會備份。
